臺灣南投地方法院民事判決
107年度建字第2號
原      告  台灣電力股份有限公司

法定代理人  楊偉甫  
訴訟代理人  林益輝律師
被      告  登亞營造股份有限公司

法定代理人  許新榮  
訴訟代理人  張靜怡律師
            吳庭涬  
上列當事人間損害賠償事件，本院於民國111年1月18日言詞辯論
終結，判決如下：
    主  文
原告之訴及假執行之聲請均駁回。
訴訟費用由原告負擔。
    事實及理由
一、原告主張略以：
　㈠兩造於民國104年1月8日就原告辦理「萬大#3機組引水隧道（
    下爭系爭隧道）修復工程」（下稱系爭工程）採購案簽立工
    程承攬契約書（下稱系爭契約），由被告以契約總價新臺幣
    （下同）9,450萬元承攬系爭工程，並約定由被告自104年1
    月12日開工，第一分項工程施工期間為480日曆天；第二分
    項工程施工期間，限於完成第一分項工程後為90日曆天。
  ㈡嗣被告於104年1月12日開工後，迄至105年3月16日已嚴重落
    後工程進度而有遲延工程之情形，經原告陸續通知被告限期
    於105年3月31日前改善，逾期未改善即依系爭契約辦理，惟
    被告逾期仍未改善，原告遂於105年4月1日依系爭契約第24
    條第2項通知被告自105年3月31日起終止系爭契約，而上情
    業經臺中高等行政法院（下稱中高行）106年度訴字第140號
    判決認定系爭契約已終止。再者，原告因系爭契約終止後，
    系爭工程於105年12月9日重新發包予東億營造有限公司（下
    稱東億公司），因而支出重新發包之技術服務費581,724元
    （含稅）、印花稅554元及另行發包而增加工程之費用38,15
    2,851元（含稅）、印花稅98,095元，合計38,833,224元，
    並扣除原告已完成之工程估驗款後，原告依系爭契約第18條
    、第24條第3項等約定及民法第260條及第263條等規定，自
    得向被告請求原告因洽請其他廠商所增加之費用及損失共計
    32,440,249元。
　㈢至被告之施工進度有無遲延之情形，本院雖委託社團法人中
    華民國大地技師公會（下稱鑑定機關）鑑定，惟該鑑定機關
    所為109年12月30日（108）華大地鑑字第17號鑑定報告書（
    下稱鑑定報告）關於被告之施工進度有無遲延之情形，係依
    系爭工程施工計畫書、工程預定進度表、終止後未完成工程
    項目，與原告、東億公司簽立之承攬契約、工程結算與竣工
    書圖，就二者之契約數量與竣工數量等差異修正得出之工程
    趕工進度表（下稱R2版工程趕工進度表)，並依R2版工程趕
    工進度表核算被告於105年3月31日就系爭工程之預定進度為
    40.47﹪，含抽坍處理費用實際進度為28.90﹪，遲延進度為11
    .57﹪；於105年3月24日系爭工程之預定進度為38.92﹪，含抽
    坍處理費用實際進度為28.9﹪，遲延進度為10.02﹪，遲延進
    度均小於20﹪。然而，R2版工程趕工進度表之內容係基於系
    爭工程後續由東億公司承攬施作等因素所得，並非原告於10
    5年4月1日終止系爭契約時所得預先知悉，亦非被告實際施
    工依據，故鑑定機關不應以R2版工程趕工進度表核算被告施
    工進度有無遲延之情形。反之，核算被告之施工進度有無遲
    延之情形，應以原告於105年1月30日認可後實施之工程趕工
    進度表(下稱R1版工程趕工進度表)為核算基礎，蓋R1版工程
    趕工進度表係因颱風、停電與刁難錄音等事件，經被告分別
    提出展延工申請，原告同意展延41天工期並納入修訂之工程
    趕工進度表，則原告依R1版工程趕工進度表發現被告施工進
    度落後時，乃立即通知被告，惟被告並未改善，故被告施工
    進度遲延之情形應係可歸責於被告且情節重大，原告自得依
    系爭契約之約定向被告終止系爭契約。
  ㈣爰依系爭契約第24條第3項及民法第260條及第263條等規定提
    起本訴。並聲明：被告應給付原告32,440,249元及自107年2
    月21日起至清償日止，按年息百分之5計算之利息；願供擔
    保，請准宣告假執行。
二、被告則抗辯略以：
    系爭工程之遲延主要係可歸原告，而非被告；又依鑑定報告
    所示，鑑定報告依R2版工程趕工進度表核算被告於105年3月
    31日之遲延進度並未達到系爭契約第18條第4 項所定之20%
    ，故原告依系爭契約第24條第2項第12款、13款等約定向被
    告所為之終止契約，自非合法，即不得依系爭契約第24條第
    3項之約定向原告請求因系爭工程重新發包而增加之相關費
    用。並聲明：如主文第1 項所示；如受不利判決，願供擔保
    ，請准免為假執行。
三、兩造不爭執之事項：
  ㈠兩造於104年1月8日就原告對外採購之系爭工程簽立系爭契約
    ，由被告以契約總價9,450萬元承攬系爭工程，並約定由被
    告自104年1月12日開工，第一分項工程施工期間為480日曆
    天；第二分項工程施工期間，限於完成第一分項工程後為90
    日曆天。
  ㈡原告因被告有遲延工程之情形，陸續通知被告限期於105年3
    月31日前改善，逾期未改善即依系爭工程約定辦理，嗣原告
    於105年4月1日依系爭契約第24條第2項向被告為自105年3月
    31日起終止系爭契約之意思表示。
  ㈢原告因系爭工程重新發包予東億公司，因而支出重新發包之
    技術服務費581,724元（含稅）、印花稅554元及另行發包而
    增加工程之費用38,152,851元（含稅）、印花稅98,095元。
  ㈣關於原告已完成之工程，已驗收未受領之工程款為6,088,5  
     48元，未驗收之部分為3,346,029元。
四、兩造爭執之事項：
  ㈠被告就系爭工程有遲延之情形，是否可歸責被告？
  ㈡系爭工程之遲延進度的計算基準為何？被告於105年3月31日
    時，遲延進度是否已達20%？原告可否依系爭契約第24條第2
    項第12款、第13款向被告終止契約？
  ㈢原告可否依系爭契約第24條第3項請求被告給付重新發包之技
    術服務費581,724元（含稅）、印花稅554元及另行發包而增
    加之工程費用38,152,851元（含稅）、印花稅98,095元？
五、本院之判斷：
　㈠兩造於104年1月8日就原告對外採購之系爭工程簽立系爭契約
    ，由被告以契約總價9,450萬元承攬系爭工程，並約定由被
    告自104年1月12日開工，第一分項工程施工期間為480日曆
    天；第二分項工程施工期間，限於完成第一分項工程後為90
    日曆天。原告因被告有遲延工程之情形，陸續通知被告限期
    於105年3月31日前改善，逾期未改善即依系爭工程約定辦理
    ，嗣原告於105年4月1日依系爭契約第24條第2項向被告為自
    105年3月31日起終止系爭契約。又原告因系爭工程重新發包
    予東億公司，因而支出重新發包之技術服務費581,724元（
    含稅）、印花稅554元及另行發包而增加工程之費用38,152,
    851元（含稅）、印花稅98,095元。另關於原告已完成之工
    程，已驗收未受領之工程款為6,088,548元，未驗收之部分
    為3,346,029元等情，為兩造所不爭，堪認屬實。
　㈡按契約之終止，有約定終止與法定終止之分，無論何種終止
    ，均有使契約關係自終止時起向將來消滅之效力。又系爭契
    約第18條第3項第4款約定：履約中因可歸責乙方（即被告）
    之事由，施工進度落後百分之5以上，或其他違反契約之情
    事者，甲方（即原告）得終止契約依系爭契約第24條規定辦
    理。第18條第4項第2款約定：履約中因可歸責於乙方（即被
    告）之事由，致履約進度落後達20%以上，且日數達10日以
    上者，經甲方（即原告）認定其情節重大者，甲方（即原告
    ）將依系爭契約第25條辦理。系爭契約第24條第2項第12款
    、第13款約定：乙方（即被告）履約有因可歸責於乙方（即
    被告）之事由，致延誤履約期限，情節重大者，或違反法令
    或其他契約規定之情徵，情節重大者，甲方（即原告）得以
    書面通知乙方（即被告）終止或解除契約之部分或全部，且
    不補償乙方（即被告）因此所生之損失（見本院卷一第15頁
    至第16頁、第42頁至第43頁、第48頁至第49頁）。另工作未
    完成前，定作人得隨時終止契約。但應賠償承攬人因契約終
    止而生之損害。民法第511 條亦有明文。故定作人終止承攬
    契約之理由，縱非事實，亦於契約終止之效力不生影響。而
    當事人任一方欲終止契約時，應將終止之意思表示向他方當
    事人為之，此為民法第263 條準用第258 條之規定甚明。再
    者，依民法第263條準用第258 條第1 項及第94條、第95條
    第1 項規定，終止權之行使，應向他方當事人以意思表示為
    之，其以對話為意思表示者，其意思表示以相對人了解時，
    發生效力；非對話為意思表示者，其意思表示以通知到達相
    對人時，發生效力。是以，契約當事人任一方於契約期間屆
    滿之前，欲單獨終止契約時，應將終止之意思表示向他方當
    事人為之。本件原告主張其以系爭工程係因可歸責被告而有
    於105年3月31日工程遲延進度達20%以上為由終止系爭契約
    並請求被告支付原告因而支出增加之相關費用等等，惟為被
    告所否認並以前詞置辯。則兩造主要之爭執在於被告就系爭
    工程有遲延之情形，是否可歸責被告？原告可否依系爭契約
    第24條第2項第12款、第13款向被告終止契約，並依系爭契
    約第24條第3項請求被告給付因而增加之相關費用？
　㈢經查：
  ⒈關於系爭工程有遲延之情形，是否可歸責被告？
　  本件經兩造合意由社團法人中華民國大地技師公會為鑑定機
    關，並就系爭工程之遲延情形，係可歸責被告或不可歸責被
    告？可歸責比例為多少？105年3月31日之遲延進度為多少等
    情為鑑定，鑑定報告略以：一、隧道灌漿施工計畫書認可造
    成之遲延：全歸責於原告（見鑑定報告第180頁）。二、被
    告處理里程3K+890抽坍事件造成之遲延：原告應負最主要之
    責任（見鑑定報告第184頁）。三、被告遭刁難事件造成之
    遲延：兩造均有責任，原告應負最主要之責任（見鑑定報告
    第187頁）。四、固結灌漿工程指示遲延頒發造成之遲延：
    其中第1、3、4可歸責原告，2可歸責被告（見鑑定報告第19
    1頁至第192頁）。五、地質因素施工困難造成之遲延：主要
    可歸責被告之責任（見鑑定報告第194頁）。六、兩造對爭
    議事件認知及處理無共識造成之遲延：兩造均有一定之責任
    （見鑑定報告第196頁）。七、結論：原告為80%之責任、被
    告為20%之責任等語（見鑑定報告第196頁至第199頁）。而
    上開鑑定事項之鑑定結果亦為兩造所不爭（見本院卷三第11
    9頁至第120頁），則系爭工程有遲延進度之情形，主要係可
    歸責原告，而非被告，且兩造之歸責比例為原告：80%、被
    告：20%乙節，應堪認定。
  ⒉關於系爭工程之遲延進度的計算基準為何？被告於105年3月3
    1日時，遲延進度是否已達20%？原告可否依系爭契約第24條
    第2項第12款、第13款等約定向被告終止契約並依系爭契約
    第24條第3項之約定向被告請求因而增加之相關費用？
  ⑴工程預定進度表為本案所涉核算遲延進度最主要之依據，工
    程預定進度表涉及系爭契約相關工期規定（包含一般條款、
    特定條款）、整體施工計畫書、分項施工計畫書、工程預定
    進度表等。又本件經送鑑定機關鑑定，鑑定報告略以：被告
    於104年3月31日取得整體施工計畫書認可函，隨後有施工預
    定進度均應以O版之工程預定進度表為管制依據，O版工程預
    定進度表以工項權重計算內容共分為四大項目與17項次；第
    一項分項項次1至16合計480日曆天，應於105年5月5日全部
    竣工，組合辦公室拆除項次17共90日曆天並自第一分項工程
    竣工後開始計算，應於105年8月3日完工，並以承攬總表之
    「壹、遂道工程（不含試水工項）」、「貳、#2沉沙池保護
    工程」、「參、雜項工程」等三大主要工項金額合計為工程
    總額，大三主要工項內之細項工項契約金額與工程總額之比
    值為各細項工項佔工程總額之權重（%）（見鑑定報告第38
    頁）。嗣原告因被告之要求而提出修訂版本即工程預定進度
    表（O1版）；又系爭工程於施工期間，因原告通知被告施工
    進度落後之情形，且原告於104年12月21日同意被告申請展
    延工期共計41天，被告即依該展延之工期於104年12月28日
    提送工程「趕工計畫書」與R2版工程趕工進度表，原告即於
    105年1月28日、105年1月30日分別認可工程「趕工計畫書」
    、R2版工程趕工進度表（見鑑定報告43頁），而R1版工程趕
    工進度表與工程預定進度表（O、O1版）之差異，除工期展
    延41天外，所列入權重計算之工項亦有明顯增加（見鑑定報
    告39、46、43頁）。又依被告所提施工日誌之記載，被告於
    105年3月31日之工程實際進度為14.98%、預定進度為38.19%
    ；而原告之監造報表所載之實際進度為14.62%、預定進度為
    36.96%，足見兩造之實際進度認定不一，且預定進度亦與R2
    版工程趕工進度表所載之預定進度不同，故兩造就遲延進度
    計算結果亦隨之不同，進而產生遲延進度之爭議等語（見鑑
    定報告第47頁）。
  ⑵再者，鑑定報告略以：系爭工程遲延進度之計算基準為：計
    算參考日（即原告終止契約日105年3月31日）之工程實際進
    度（%）與工程預定進度（%）之差值，正值為工程超前、負
    值為工程遲延；而工程預定進度（%）以原告於105年1月30
    日認可之R1版工程趕工進度表為計算基準，工程實際進度（
    %）以105年3月31日之實際完成數量金額計算。又依R1版工
    程趕工進度表所示，系爭工程於105年3月31日之預定進度為
    41.45%，惟實際進度之計算則因原告、被告結算金額12,466
    ,649元、15,957,039元之不同而分別為25.60%、21.17%，鑑
    定單位之結算金額為15,286,974元（不含抽坍）、15,988,7
    60元（含抽坍），實際進度為22.02%（不含抽坍）、21.13%
    （含抽坍），亦與兩造所計算之結果不同。而關於R1版工程
    趕工進度表有部分錯誤與失真之問題，例如：部分工項之權
    重計算嚴重失衡、履約期間之工項權重分配錯誤、部分工項
    履約期間之工項權重分配不合理等（見鑑定報告第205頁至
    第207頁），鑑定單位認以R1版工程趕工進度表無法合理計
    算被告真實之遲延進度，故在兩造均同意授權由鑑定單位針
    對R1版工程趕工進度表之錯誤及權重失真進行修正並辦理修
    訂R1版工程趕工進度表為R2版工程趕工進度表後，以R2版工
    程趕工進度表為實際遲延進度計算之依據，該權重之計算詳
    如鑑定報告所示表10-5（見鑑定報告第209頁），R2版工程
    趕工進度表則為鑑定報告所示圖10-1（見鑑定報告第210頁
    ）。則依R2版工程趕工進度表，系爭工程於105年3月31日之
    預定工程進度為40.47%，則依原告、被告結算之上開金額計
    算之遲延進度分別為17.94%、11.63%，依鑑定單位結算之前
    述金額計算之遲延進度為12.84%（不含抽坍）、11.57%（含
    抽坍）。此外，由於原告通知被告自105年3月22日兩造已委
    託第三方鑑定內容討論修訂完成，至105年3月24日後，應停
    止計算工期，而依原告於105年3月24日通知被告之函文所示
    ，原告要求被告可施工部分仍應持續進行部分，僅有懸臂式
    擋土牆與帽樑部分需計算工期，其餘前置作業、遂道工程之
    預定進度均應停止計算，故105年3月31日之預定工程進度應
    等同105年3月24日之預定工程進度，而應為38.92%，則依鑑
    定單位結算之前述金額計算後，系爭工程之遲延進度為11.2
    9%（不含抽坍）、10.02%（含抽坍）（見鑑定報告第211頁
    至第213頁）。是以，由於105年3月31日之預定工程進度，
    應等同105年3月24日之預定工程進度，故依R2版工程趕工進
    度表，105年3月31日之工程預定進度應修正為38.92%；復依
    鑑定單位結算之前述金額計算之遲延進度分別為11.29%（不
    含抽坍）、10.02%（含抽坍）等情，洵堪認定。因此，依R2
    版工程趕工進度表及鑑定機關結算之金額，被告所施作之系
    爭工程於105年3月31日之遲延進度，顯未逾系爭契約第18條
    第4項所定之20%。況被告所請求之非可歸責被告而應展延之
    相關工期（見本院卷二第203頁至第204頁），經鑑定機關認
    應展延90日（見鑑定報告第214頁、第351頁），則鑑定機關
    加計該增加之展延工期90日後，將R2版工程趕工進度表修正
    為R3版工程趕工進度表，而依R3版工程趕工進度表所示，將
    致每月攤提之預定施工權重下降，在實際進度仍維持不變之
    情形下，遲延進度乃較11.29%（不含抽坍）、10.02%（含抽
    坍）更為減少（見鑑定報告第214頁至第216頁）。益徵系爭
    工程之遲延進度並未逾20%。此外，原告就被告是否有違反
    法令或其他契約規定而有情節重大乙情亦未舉證以實其說。
    則原告以被告遲延工程進度逾20%且情節重大為由依系爭契
    約第24條第2項第12款、第13款向被告終止契約，即非合法
    。
　⑶然而，承前所述，原告以系爭工程進度落後，係可歸責於被
    告之事由，進而為終止系爭契約之主張，雖不足取。惟原告
    既已通知被告於105年3月31日終止系爭契約之意思表示，並
    於為上開終止意思表示後，已將系爭工程尚未完成之部分另
    行洽東億公司施作完畢，依上開說明，則系爭契約業因原告
    依民法第511 條規定行使終止權而告終止，惟非依被告有系
    爭契約第24條第2項第12款、13款所定可歸責被告之事實或
    違反法令、其他契約規定情形而有情節重大者等情形，則原
    告自不得依系爭契約第24條第3項之約定請求因而增加之相
    關費用。
　⑷原告雖主張不應以R2版工程趕工進度表核算被告施工進度有
    無遲延，而應以R1版工程趕工進度表為核算等等。然而，依
    R1版工程趕工進度表所示（見鑑定報告第46頁），其中隧道
    工程施工順序於隧道清淤、隧道灌漿工項完成一定區域後，
    才能進行既有襯砌鑿除、原支撐工拆除及擴挖，隨後才能進
    行先撐鋼棒與H型鋼支保，最後才進行噴凝土、自鑽式岩栓
    等工項，因工項施工有先後順序性，故相關工項無法同時計
    算工期施作（見鑑定報告第47頁）；又東億公司竣工結算數
    量乘以被告之承攬單價，其項次壹至參（工程預定進度表權
    重計算之總金額），三項次之工程總額，為被告依承攬契約
    項次壹至參，三項次之工程預定進度表權重計算總額之0.69
    倍，則被告若依竣工結算數量完成系爭工程，仍然有遲延工
    程進度約31%而有逾20%之情形（見鑑定報告第169頁至第170
    頁）。足見R1版工程趕工進度表有錯誤及失真之情形，則依
    R1版工程趕工進度表並無法合理計算真實之遲延進度。是原
    告上開主張，尚不足採。
　⑸至原告主張其於105年4月1日依系爭契約第24條第2項通知被
    告自105年3月31日起終止系爭契約，而上情業經中高行106
    年度訴字第140號判決認定系爭契約已終止等等。惟民事法
    院法官依法獨立審判，本不受行政機關或行政訴訟判決認定
    事實之影響，自仍得依調查證據、本於辯論之結果，以自由
    心證進行認定至詳，相關判決僅係得為參考之方向，然本院
    業已詳述認定理由如前，原告所提上開判決，礙難拘束本院
    業已確信之心證，亦難比附援引之，本院仍得不受拘束，本
    於法律之確信而為判決。是原告此部分主張，亦非可採。
六、綜上所述，原告主張被告有系爭契約第24條第2項第12款、1
    3款所定可歸責被告之事實或違反法令、其他契約規定情形
    而有情節重大者等情形，並非可採。從而，原告以上開事由
    向被告所為終止契約，即非合法，故原告依系爭契約第24條
    第3項及民法第260、263條等規定，而訴請如其聲明，均為
    無理由，應予駁回。又原告之訴既經駁回，其假執行之聲請
    ，已失所附麗，應併予駁回。
七、本件待證事實已臻明確，兩造其餘之攻擊、防禦方法，經本
    院斟酌後，認均不足以影響本判決之結果，自無逐一詳予論
    駁之必要，併此敘明。
八、訴訟費用負擔之依據：民事訴訟法第78條。　　
中　　華　　民　　國　　111 　年　　2 　　月　　25　　日
                  民事第二庭  法　官　鄭順福
以上正本係照原本作成。
如對本判決上訴，須於判決送達後20日內向本院提出上訴狀。如
委任律師提起上訴者，應一併繳納上訴審裁判費。
中　　華　　民　　國　　111 　年　　2 　　月　　25　　日
                              書記官　施涵雯